【裁判字號】    90,自,64
【裁判日期】    900629
【裁判案由】    詐欺
【裁判全文】
臺灣桃園地方法院刑事判決                              九十年度自字第六四號
    自  訴  人  丙○○
    被      告  戊○○
右列被告因詐欺案件，經自訴人提起自訴，本院判決如左：
        主  文
戊○○無罪。
被訴詐欺丁○○、楊光偉、甲○○、胡勝中部分自訴不受理。
        理  由
一、自訴意旨略以：被告戊○○向其佯稱：名下有二棟房屋，並與人合夥建設公司，
    其妻於花蓮有大片之土地，市價值新臺幣（下同）七百萬至八百萬元，向自訴人
    借款，自訴人不疑有他，先後於民國八十七年十二月五日，八十八年三月八日八
    十八年八月十八日，共計借款六十二萬元予被告，並言明於八十九年六月本調期
    後，將召募互助會償還債務，詎互助會到期，被告仍未償還債務，因認其涉犯刑
    法第三百三十九條第一項之詐欺取財罪嫌云云。
二、按犯罪事實應依證據認定之，無證據不得推定其犯罪事實。不能證明被告犯罪者
    ，應諭知無罪之判決。且按認定不利於被告之事實，須依積極證據，積極證據不
    足為不利於被告事實之認定時，即應為有利於被告之認定，更不必有何有利之證
    據，故證據是否真實尚欠明顯，自難以擬制推測之方法，為其判斷之基礎。刑事
    訴訟法第一百五十四條、第三百零一條第一項及最高法院三十年上字第八一六號
    分別定有明文及著有判例；次按刑法第三百三十九條第一項詐欺罪之成立，以意
    圖為自己或第三人不法之所有，以詐術使人將本人或第三人之物交付為要件，所
    謂詐術使人交付，必須被詐欺人因其詐術而陷於錯誤，若其所用方法，不能認為
    詐術，亦不致使人陷於錯誤即不構成該罪。故如依積極証據足可証明行為人確係
    意圖不法所有或意圖損害他人時，固得論以刑法第三百三十九條之罪，倘若行為
    人施詐時之意圖尚有存疑，依調查之結果復不足以認定其自始具有上述主觀犯罪
    構成要件，即行為人須自始基於不法所有之意圖，以詐術使人交付財物，始能當
    之，至於民事債務當事人間未依債務本旨履行給付之情形，若非出於自始無意給
    付之詐欺行徑時，自不該當刑法第三百三十九第一項詐欺罪之構成要件。而刑事
    被告依法不負自證無罪之義務，故別無積極證據之情形下，自難以被告單純債務
    不履行狀態，推定被告自始即有不法所有之意圖而施行詐術。再以刑法上詐欺罪
    之立法意旨，係以禁止於經濟行為中使用不當之方法得利為規範目的，而經濟行
    為亦因其行為本質及類型，而於交易領域中有其特有之行為特性，法律原則上固
    應保障交易之秩序，惟於具體案例中，亦應顧及交易雙方為交易行為時，是否有
    具體情事，足認其違背正當之經濟秩序，而應予以制裁。否則，經濟行為本身原
    寓有不同程度之不確定性或交易風險，交易雙方本應自行估量其主、客觀情事及
    搜集相關資訊，以作為其判斷之參考。以借貸或民間金錢借貸互助會為例，交易
    之當事人本應自行考量對方之資格、能力、信用，及交易內容之投資報酬率、資
    金風險等等因素，除具上開違反詐欺罪之具體情事外，非謂當事人之一方有無法
    依約履行之情形，即應成立詐欺罪，否則刑事詐欺責任與民事債務不履行責任將
    失其分際。
三、訊據被告堅決否認有自訴人所指之詐欺犯行，辯稱：我跟他認識已經十年以上，
 我是在開計程車的，怎麼會有錢開建設公司，且我之前亦向他借了很多次，且都
    有算利息的，利息算五分，我到目前只向他借過二次，一次是十萬元，一次是二
    十萬元，總共三十萬元，另外三十二萬元的那張本票是會款，我之所以不付，是
    因為他只繳到第十會，從第十一會到尾會，都是我在繳的，所以我根本不用還他
    這筆錢，並未詐欺等語。
四、經查：自訴人雖一再指陳係受被告以其擁有兩棟房屋，與人合夥開設建設公司及
    妻子在花蓮有二筆土地詐騙，以致借款予被告云云。惟查：被告與自訴人之職業
    同為計程車司機，二人已相識數年之情，為自訴人所自承。並稱：因被告平日出
    手闊綽始貸予款項與被告等語。從而，依自訴人所述屬實，以建設公司之資本主
    ，多年來委身擔任計程車司機營業謀生，於社會現象百態橫生雜陳，雖未必不可
    能，然此情究屬較為特殊之情況，衡之一般人之經驗，遇此種情形，莫不深入瞭
    解查證一番。自訴人與之交往多年，豈可能不知悉其底蘊，竟於被告向其借款時
    ，未加以查證，輕信此種說詞率爾貸與資金，其情是否屬實，能否認係詐術，均
    令人置疑。不惟如此，據自訴人稱：被告係分三次向其借款，金額各十萬元、二
    十萬元、三十二萬元，且未收利息云云。然一般借貸關係未收取利息之情況，不
    外借貸雙方交情匪淺，基於情誼，並姑念借方之資力窘迫始無息貸予資金。故退
    步言，縱認被告曾向自訴人稱擁有二棟房屋及與人合夥經營建設公司資力雄厚之
    情，惟於被告向其告貸時，自訴人肯無息借款予被告，想必已了解其資力已陷於
    入困境，猶同意借款予被告，依前述說明，此乃自訴人自行估量之結果，客觀上
    亦難認上述擁有房屋及與人合夥經營建設公司之說詞，係詐術之施用。故被告雖
    有向自訴人借款未還之情事，然依自訴人指訴之借貸經過，尚與詐欺罪之要件不
    符。此外，復查無其他積極證據足認被告有自訴人所指之犯行，爰依法諭知無罪
    之判決。
乙、自訴不受理部分：
一、自訴意旨另以：被告以詐術邀請丁○○、楊光偉、甲○○及乙○○等人，參與其
    召募之互助會，竟冒名標得其五會，亦涉有詐欺取財罪云云。
二、按犯罪之被害人得提起自訴，刑事訴訟法第三百十九條第一項固定有明文，惟此
    之被害人係指犯罪之直接被害人而言，如非被害人提起自訴，其自訴為不合法。
二、本件自訴人自訴被告涉嫌騙丁○○、楊光偉、甲○○及乙○○等人，其被害人應
    係丁○○等四人，自訴人既非此部分事實之被害人，竟提起自訴，其自訴為不合
    法，應諭知不受理之判決。
據上論斷，應依刑事訴訟法第三百四十三條、第三百零一條第一項、三百三十四條，
判決如主文。
中      華      民      國      九十      年      六    月    二十九    日
                                臺灣桃園地方法院刑事第二庭
                                    法  官  江振義
右正本證明與原本無異。
如不服本判決，應於判決送達後十日內向本院提出上訴狀( 應附繕本 )，上訴於
臺灣高等法院。
                                    書記官  李劍龍
中      華      民      國      九十      年      七    月      九     日


司法院資訊處製作；財團法人民間司法改革基金會備份。
